臺灣高等法院高雄分院民事判決
111年度上易字第141號
上  訴  人  王月珠  
被 上訴 人  洪慶惠  

兼 上一 人
訴訟代理人  洪慶楨  
上列當事人間因分割共有物事件，上訴人對於中華民國111年4月
12日臺灣橋頭地方法院109年度訴字第1109號第一審判決提起上
訴，本院於111年6月29日言詞辯論終結，判決如下：
    主  文
上訴駁回。
第二審訴訟費用由上訴人負擔。
    事實及理由
一、上訴人主張：坐落高雄市○○區○○段00000地號土地（面積75.
    68 平方公尺）、同段678地號土地（面積116.41平方公尺）
    （以下分別稱677-1土地、678土地，合稱系爭土地）為兩造
    所共有，兩造應有部分各1/3，而系爭土地均無不得分割約
    定，亦無依使用目的依法不能分割之情事，惟兩造無法協議
    分割。如採原物分割平均分配，各共有人分得面積及臨路寬
    度甚小，無法建築，且678土地臨路面寬較677-1土地為佳，
    為求公平，應予變價分割。爰依民法第823條第1項前段、第
    824條第2項第2 款、第5項規定請求合併變價分割，就賣得
    價金依各共有人上開應有部分比例分配。
二、被上訴人則以：678土地上有伊等母親所有門牌號碼高雄市○
    ○區○○里00鄰○○路000 號之未保存登記建物2棟（下合稱系爭
    建物），並設有電表，為伊等從小成長生活之祖厝，現仍供
    奉神祉及祖先牌位祭祀，有繼續保存使用之價值與必要，若
    變賣土地將剝奪伊等與兄弟姊妹等後代之歸屬情感，並徒增
    土地、建物所有權人不同之紛爭。又系爭土地均可自延平路
    284巷延伸之巷道向北通行文化路、向南通行延平路，而對
    外均可供汽機車通行。伊同意原審判決之分割方案，即677-
    1 土地分歸上訴人單獨所有，678土地分歸伊等維持共有並
    獲補償等語置辯。
三、原審判命兩造共有系爭土地准予合併分割。分割方法為677-
    1土地分歸上訴人單獨取得，678土地分歸被上訴人按其應有
    部分各1/2維持共有，上訴人並應補償被上訴人各新台幣（
    下同）22萬4,083元。上訴人不服，提起上訴，聲明：㈠原判
    決廢棄。㈡兩造共有系爭土地准予合併變價分割，並就賣得
    價金依各共有人應有部分比例分配。被上訴人答辯聲明：上
    訴駁回。
四、兩造不爭執事項：
  ㈠系爭土地為兩造共有，兩造於各筆土地之應有部分均為1/3
　　。
  ㈡系爭建物坐落於678 土地上，未辦保存登記，為被上訴人之
    祖厝，現未供居住使用。
  ㈢系爭土地之使用分區均為商業區，無因使用目的而依法無法
    分割之情形，且兩造間就系爭土地亦無不分割之約定。
五、系爭土地應如何分割為適當？
  ㈠按各共有人，除法令另有規定外，得隨時請求分割共有物；
    分割之方法不能協議決定者，法院得因任何共有人之請求，
    命為分配；共有人相同之數不動產，除法令另有規定外，共
    有人得請求合併分割，民法第823 條第1 項前段、第824 條
    第2、5項分別定有明文。民法第824條第5項之立法意旨係為
    促進土地利用，避免土地細分而設；除法令有不得合併分割
    之限制，如土地使用分區不同，而不得合併一宗土地予以分
    割外，各共有人之應有部分是否相同、是否相鄰均非所問。
    因合併分割後之分割方法，係以同條第二項規定之各種方法
    為之，故不相鄰之兩筆建地雖不得合併為一宗土地予以複丈
    、測量而分割，然如合併分割之方法係將數人共有之建地各
    分配於部分共有人取得，性質上屬共有人應有部分土地之交
    換，且無關地籍測量實施規則第224 條第1 項所規定不得合
    併申請複丈之範疇，應無不得合併分割之理（最高法院103 
    年度台上字第1195號裁判意旨可參）。準此，共有人相同之
    數不動產，縱未相鄰，僅不得合併為一宗土地予以複丈測量
    而已，非不得合併分割。
　㈡系爭土地為兩造所共有，兩造於各筆土地之應有部分均為1/3
    （不爭執事項㈠）。又同段677地號土地（下稱 677土地
　　）位於系爭土地之中間（即由南向北方向依序為677-1、677
　　、678土地），而677-1土地係自677地號土地分割而來，此
    有677-1地號土地登記謄本可稽（原審審訴卷第17頁），是
    分割前677地號土地本與678地號土地相鄰，嗣因677-1土地
    自677土地分割後，致系爭土地間隔677土地而不相鄰。另系
    爭土地之使用分區均為商業區，無因使用目的而無法分割之
    情形，兩造間就系爭土地亦無不分割之約定（不爭執事項㈢
　　）。再者，高雄市政府地政局路竹地政事務所函覆：除為應
    留設之法定空地外，尚無牴觸法令不能分割之情形等語（原
    審審訴卷第61、62頁），且該所於原審委託測量時，亦未表
    示不能合併申請複丈。再佐以本件共有人均表示同意就系爭
    土地為合併分割。據此，系爭土地並無法令不得合併分割之
    限制，共有人亦未請求合併為一宗土地予以複丈測量，則為
    避免土地細分，以增益經濟發展，系爭土地合併分割，應予
    准許。
　㈢按分割之方法不能協議決定者，法院得因任何共有人之請求
    ，命為下列之分配：以原物分配於各共有人。但各共有人
    均受原物之分配顯有困難者，得將原物分配於部分共有人。
    原物分配顯有困難時，得變賣共有物，以價金分配於各共
    有人；或以原物之一部分分配於各共有人，他部分變賣，以
    價金分配於各共有人。以原物為分配時，因共有人之利益或
    其他必要情形，得就共有物之一部分仍維持共有。民法第82
    4 條第2 、4 項定有明文。又分割共有物，究以原物分割，
    ，或變價分割，法院固有自由裁量之權，不受共有人主張之
    拘束，但仍應斟酌當事人之聲明、共有物之性質、經濟效用
    及全體共有人之利益等公平決定之。共有人就共有物在生活
    上有密不可分之依存關係，倘法院全然不顧，判命變價分割
    ，其所定分割方法，是否公平適當，即值推求。且共有物之
    裁判上分割，仍以原物分割為原則，必須以原物分割有事實
    上或法律上之困難，例如原物性質上無法分割或分割將減損
    其價值之情形，始得依變賣之方法分配價金，以維護共有物
    之經濟效益，及兼顧共有人之利益與實質公平。倘共有物在
    性質上並無不能分割或分割將減損其價值之情形，僅因共有
    人各執己見，難以整合其所提出之分割方案者，法院仍應斟
    酌共有物之性質、共有人之利害關係、經濟價值及利用效益
　　，依民法第824條所定之各種分割方法為適當之分配，尚不
    能逕行變賣共有物而以價金分配於各共有人（最高法院110
    年度台上字第1630號、102年度台上字第1336號裁判意旨參
    照）。
　㈣查，上訴人於105年10月31日因拍賣而取得系爭土地之應有部
    分各1/3，此有土地登記謄本可參（原審審訴卷第17、19頁
    ）。又678土地上現有仍供被上訴人祭祀先祖之紅磚三合院
    祖厝即系爭建物，為上訴人所不爭（原審卷第33頁），且系
    爭土地前均臨約3米寬之延平路284巷，再對外通往約5米寬
    之文化路，業經原審會同高雄市政府地政局路竹地政事務所
    人員到場勘驗屬實，並有勘驗筆錄、照片、複丈成果圖等件
    在卷可稽（原審卷第67至83頁、第103頁）。由上可知，系
    爭土地均得利用現有巷道對外聯絡道路而通行無虞。又678
    土地上現有供被上訴人家族祭祀使用之祖厝，顯見被上訴人
    對該祖厝有維繫家族情感之高度依存關係，有留存系爭建物
    之必要，反觀上訴人係因拍賣取得系爭土地之應有部分
　　，與被上訴人並無親屬情誼，其對系爭土地則未有任何依存
    關係可言，若逕予變價分割，恐使系爭建物及系爭土地之所
    有人非同一，致法律關係趨於複雜。另參以系爭土地之現狀
    、位置及面積等，性質上並無不能原物分割或原物分割將減
    損其價值之情形。是揆諸前揭裁判意旨，系爭土地應採原物
    分割之方式，而不得逕予變價分割。
　㈤關於系爭土地原物分割之方法，本院審酌上情，並考量系爭
    土地之筆數、兩造各自應有部分之比例，及被上訴人表明維
    持共有之意等因素，認將系爭建物所在之678土地分割予被
    上訴人維持共有，677之1土地分歸上訴人單獨所有，較為妥
    適。上訴人雖主張678土地鄰路面寬較677-1土地為佳，其受
    分配677-1土地不公平云云。查，678土地東側臨路面寬12.5
    公尺，固約為677-1土地東側鄰路面寬6.3公尺之2倍，此有
    立固不動產估價師聯合事務所之估價報告書附卷可稽（原審
    卷第255頁，下稱系爭估價報告書），然此係為因被上訴人
    之應有部分合計2/3，故將面積較大之678 土地分歸被上訴
    人維持共有所致。上訴人又主張：系爭建物占用延平路284
    巷之部分土地，巷道狹窄，若日後建築房屋，不利工程車進
    入云云，依前開複丈成果圖所示（原審卷第103頁）。查，
    系爭建物固有占用巷道部分土地，致由文化路轉入延平路28
    4巷道之路口較為狹窄，然觀以上開現場照片及被上訴人所
    提現場照片（本院卷第71至75頁），並經本院依職權以GOOG
    LE地圖沿該狹窄巷口進入行走至另一出口至延平路，該另一
    出口寬度可供二部對向汽車會車，自足供上訴人日後建築使
    用之工程車出入。況上訴人於拍賣買受系爭土地之應有部分
    前，衡情應有至現場勘查現況，自可預見其買受之系爭土地
    日後可為通行之路徑，經評估無重大困難，始競標買受。故
    上訴人上開主張，俱非可採。
  ㈥按法院裁判分割共有物，除應斟酌各共有人之利害關係，及
    共有物之性質外，尚應斟酌共有物之價格。倘共有人中有不
    能按其應有部分受分配，或所分配之不動產，其價格不相當
    時，法院非不得命以金錢補償之（最高法院57年台上字第21
    17號裁判意旨參照）。又按共有物之原物分割，依民法第82
    5 條規定，係各共有人就存在於共有物全部之應有部分，互
    相移轉，使各共有人取得各自分得部分之單獨所有權。故倘
    共有物之價值因位置不同而有差異，因原物分割而取得之價
    值較其應有部分折算之價值為多者，即應以金錢補償其分配
    價值較少之共有人。又同一筆土地，其面臨較寬敞道路部分
    之價值較之面臨狹窄道路或在裏地部分者高，為眾所皆知之
    事實，如不顧價值之差異，僅依所配受面積為原物分配逕就
    應否折計價值相互補償恝置弗論即有失公平（最高法院102
    年度台上字第1354號裁判要旨參照）。 
  ㈦查，本院所採上開分割方案，上訴人受分配677-1土地之面 
    積（75.68平方公尺）大於以其應有部分計算之面積（64.03
    平方公尺），且被上訴人受分配678土地之臨路面寬約為上
    訴人受分配677-1土地臨路面寬之2倍，已如前述，是各共有
    人因受分配位置不同（例如臨路、路寬、土地形狀等因素）
    ，衡理土地價值亦隨之不同，而上訴人主張若其受分配677-
    1土地，不欲補償被上訴人等語，被上訴人則不同意之（本
    院卷第84、85頁），可見各共有人間顯無法達成互不找補之
    合意，自有將共有人依上開分割方案各分得位置予以估價以
    審酌找補金額之必要，始符公平。稽之系爭估價報告書係參
    酌系爭土地位於路竹都市計畫區內西側，其南側臨路竹科學
    園區，區域內多為住宅建築用地，區域環境屬都市計畫範圍
    內、舊都市發展區、土地呈中低度利用，建物約80％為三層
    以下透天樓房供住宅使用，公共設施配置狀況尚可，生活機
    能設施多在1000公尺範圍內，系爭土地皆為單面臨路，面臨
    4公尺寬延平路284巷，區域內主要聯絡道路為中山路、延平
    路，亦有大眾交通工具，距國道1號路竹交流道約4.2公里，
    交通便利。並採用「比較法」及「土地開發分析法」進行評
    估，其中比較法係採百分率法調整評估，即將影響勘估標的
    及比較標的價格差異之區域因素及個別因素逐項比較，比較
    各項因素之差異百分比率，計算出勘估標的比較價值之方法
    ；土地開發分析法則分析系爭土地之基本條件、建築規劃、
    銷售價格及建築與其他成本負擔，推估土地開發價格。據此
    推算勘估標的土地分割後之價值及各共有人間權利價值找補
    金額。本院認系爭估價報告書，業由具專業知識之估價師詳
    細論載其估價基準、方法及過程，其內容並無違反不動產估
    價技術規則，亦無違反經驗法則及論理法則，系爭估價報告
    書具有客觀公信力，符合市場行情，自得作為判斷本院所採
    方案找補金額之參考依據。是參酌系爭估價報告書，上訴人
    應各補償被上訴人22萬4,083元（44,8166元÷2＝224,083元）
    。
六、綜上所述，上訴人依民法第823、824條規定，請求合併分割
    系爭土地，應予准許，其分割方法為677-1土地分歸上訴人
    單獨取得，678土地分歸被上訴人按其應有部分各1/2維持共
    有，上訴人並應補償被上訴人各22萬4,083元為適當。原判
    決諭知分割方法並無不當，上訴意旨指摘原判決此部分不當
　　，求予廢棄改判，為無理由，應予駁回。
七、本件事證已臻明確，兩造其餘之攻擊或防禦方法及所用之證
    據，經本院斟酌後，認為均不足以影響本判決之結果，爰不
    逐一論述，附此敘明。
八、據上論結：本件上訴為無理由，判決如主文。
中　　華　　民　　國　　111 　年　　7 　　月　　20　　日
                              民事第一庭   
                                  審判長法官  甯  馨
                                  法      官  林雅莉
                                  法      官  何悅芳 
以上正本證明與原本無異。
本件不得上訴。
中　　華　　民　　國　　111 　年　　7 　　月　　20　　日
                                  書  記  官  戴育婷